臺灣高等法院刑事判決　　　　　　　　　　　　　九十二年度上易字第三六九號
　　上　訴　人　臺灣板橋地方法院檢察署檢察官
　　被　　　告　乙○○
右上訴人因被告侵占案件，不服臺灣板橋地方法院九十二年度易字第二五九一號，中
華民國九十二年十一月十三日第一審判決（起訴案號：臺灣板橋地方法院檢察署九十
二年度偵字第一四一六一號），提起上訴，本院判決如左：
    主  文
上訴駁回。
    理  由
壹、公訴意旨略以：乙○○、甲○○與王永源於民國（下同）八十五年間合夥共同經
    營木板、地板進口，並於八十六年間成立強盛國際有限公司（下稱強盛公司），
    由乙○○擔任負責人，負責進出口業務、開立信用狀及此部分之記帳，甲○○則
    擔任股東，負責強盛公司之進出口銷售業務、資金調度及公司之總帳管理等事項
    ，詎乙○○自八十七年間起，基於意圖為自己不法所有之概括犯意，竟利用業務
    上保管現款之機會，連續將其職務上所收款項，予以侵占入己，先後共計新台幣
    （下同）貳拾萬陸仟柒佰貳拾肆元。嗣甲○○於公司營運期間要求乙○○核對
    帳目，乙○○屢藉故推託，迨強盛公司於九十年九月停止營業，經乙○○提出其
    保管帳冊，發現帳冊應有結餘貳拾萬陸仟柒佰貳拾肆元，然乙○○拒將上開結
    餘款項歸還公司，甲○○始發覺上情，而提出告訴，因認乙○○涉有刑法第三百
    三十六條第二項之業務侵占罪嫌云云。
貳、按犯罪事實應依證據認定之，無證據不得認定其犯罪事實，又不能證明被告犯罪
    者，應諭知無罪之判決，刑事訴訟法第一百五十四條第二項、第三百零一條第一
    項定有明文。次按告訴人之告訴係以使被告受刑事訴追為目的，是其指訴是否與
    事實相符，仍應調查其他證據以資審認（參看最高法院五十二年台上字第一三０
    ０號判例）。又認定犯罪事實應憑積極證據，倘積極證據不足以為不利於被告事
    實之認定時，即應為有利被告之認定，更不必有何有利之證據，最高法院三十年
    上字第八一六號著有判例，所謂「積極證據足以為不利被告事實之認定」，依據
    最高法院七十六年臺上字第四九八六號判例意旨，係指據為訴訟上證明之全盤證
    據資料，在客觀上以達於通常一般之人均不致於有所懷疑，而得確信被告確曾犯
    罪之程度；若未達到此一程度，而有合理懷疑之存在時，即無從為被告有罪之確
    信。
、公訴人認被告乙○○涉有侵占罪嫌，係以：(一)詰問告訴人即證人甲○○。(二)被告
    坦承系爭帳冊為其製作。(三)告訴人甲○○之指訴。(四)強盛公司之帳冊影本等為據
    。被告乙○○則堅決否認犯罪，雖其自承於八十八年間結帳之際，確有帳載餘額
    貳拾萬陸仟柒佰貳拾肆元，惟辯稱，結帳後，公司仍賡續營運，迄至九十年九
    月、十月間，始辦理停業，上開款項尚且不足支付賡續營運之各項費用，而由伊
    墊支肆萬參仟捌佰捌拾壹元，伊並無侵占犯行各等語，並提出(一)正暉企業社收費
    通知單（第一０四七號、第一二七二號）。(二)海關進出口貨物稅費繳納證兼匯款
    申請書。(三)三洋報關有限公司進口報單。(四)第一商銀南三重分行匯出匯款交易憑
    證。(五)勞工保險退保申報表。(六)臺北縣政府稅捐稽徵處三重分處函文。(七)莊國仁
    會計師事務所出具之證明書影本。(八)莊國仁會計師事務所收款明細表。(九)日晟會
    計事務所〔客戶強盛公司〕月份結帳單影本。(十)日晟會計事務所結帳單影本等為
    證。
肆、經查：
  一、公訴人引據之帳冊，係指發查字第七一七號卷（以下簡稱發查卷）第十一頁至
      第二０頁所示之『似流水帳』之帳冊，依右開帳冊記載「88. 9/20止」之字樣
      ，顯係以「八十八年九月二十日」為『基準日』會結自八十五年間起迄「八十
      八年九月二十日」止之進出帳後，該基準日時之帳載『現金』餘額為『貳拾
      萬陸仟柒佰貳拾肆元』（見發查卷第二十頁）；另同帳冊另會結『外匯活期存
      款明細』，以『八十八年十月二十日』為『基準日』帳載外匯存款餘額為『美
      金仟佰陸拾壹點壹壹元』〔參見發查卷第二０頁中段〕；惟強盛公司並非
      於八十八年九月二十日起即停止營業，而係繼續營業迄至「九十年九月一日」
      始辦理停業登記，業據被告提出臺北縣政府稅捐稽徵處三重分處九十年十月五
      日北重〔一〕字第五六三五五號函在卷足參（見發查卷四九頁）。據此推之，
      強盛公司自結帳『基準日』（即八十八年九月二十日）後，仍賡續營運至『九
      十年八月三十一日』，被告辯稱：結帳後公司仍賡續營運等情，自可採信。
  二、右開帳冊記載結帳『前』支出之『科目』，有「進口成本及各項費用」、「新
      公司成立費用」、「發票稅金」、「資產移轉稅金」、「記帳費」、「一銀代
      辦費」、「出差費」、「開〔信用〕狀支出」、「拖櫃費用」、「交際費」、
      「水險〔費〕」、「報關費」、「吊櫃費」、「王永源勞健保費」、「王永源
      臺灣家人」、「王永源─電池」、「行動電話〔王永源〕」、「旅遊平安險」
      、「船務代理費用」等項〔見發查卷十一至二十頁〕。且查被告辯稱其於：〔
      一〕「八十八年十月十三日」、「八十八年十月二十一日」依序支付強盛公司
      應納「報關行報關費」『貳萬玖仟伍佰陸拾壹元』、『壹萬伍仟柒佰拾陸元
      』，業據被告提出正暉企業社收費通知單影本貳紙〔第一０四七號、第一二七
      二號〕為據（見原審卷十八、二二頁）。〔二〕支出『公司帳專業記帳費』『
      八十八年十月至十二月加年終一個月』、『八十九年一月至十二月加年終一個
      月』、『九十年一月至八月』依序為『捌仟元』、『貳萬陸仟元』、『壹萬貳
      仟元』，業據被告提出莊國仁會計師事務所出具之收款明細、日晟會計事務所
      之月份結帳單等為據（見原審卷四○、四二至四三頁）。〔三〕八十八年十月
      起至八十九年六月止，支付王永源之勞健保費貳萬仟壹佰陸拾元，業據被
      告提出勞工保險退保申報表影本為據（見原審卷二六頁），雖未據提出繳費單
      據，但，前述『帳冊』記載『9/30王永源1-9月健、勞2451 x 9 =22059』〔見
      發查卷十九頁〕，據此計之，被告辯稱所支付之王永源勞、健保費額度，與前
      年月支付之額度尚屬相當，堪認被告確有是項支出。〔四〕「九十年九月」、
      「九十一年九月」支出強盛公司辦理停業費用「仟元」、「仟元」，亦據
      被告提出臺北縣政府稅捐稽徵處三重分處九十年十月五日北重〔一〕字第五六
      三五五號函、日晟會計事務所月份結帳單為據（見發查卷四九頁，原審卷四二
      至四三頁）。凡此情節，堪認被告於結帳「基準日」後，確有此部份支出，合
      計此部份支出金額『壹拾貳萬零肆佰陸拾元』。查其支出之科目類別與結帳基
      準日『前』已支款項科目類別同，被告依公司營運向例而為支出，顯難認有何
      不實。
  三、茲待細酌者，乃被告主張八十八年十一月一日電匯至印尼與王永源美金伍仟元
      另加銀行手續費新台幣伍佰貳拾元，合計新台幣壹拾陸萬零壹佰肆拾伍元，固
      據被告提出第一商業銀行匯出匯款交易憑證影本為據（見原審卷二五頁）；惟
      告訴人甲○○供稱：上項匯款係自『帳冊上最後一筆美金三三六一點一一元款
      項匯出』。被告則爭執謂該筆美金結餘款項後〔即匯結之基準日後〕還有『款
      項』，事實上全部之結餘只有貳拾萬陸仟柒佰貳拾肆元。查：
    (一)被告提出「第一商業銀行匯出匯款交易憑證影本」，明確記載上項匯款之繳款
      方式為『由外匯存款提出〔美金〕伍仟元』。惟如前述，同帳冊另匯結『外匯
      活期存款明細』，以『八十八年十月二十日』為『基準日』帳載外匯存款餘額
      為『美金仟佰陸拾壹點壹壹元』，顯不及被告匯交王永源之金額，告訴人
      甲○○所證、被告所辯均非全然真正；析索之，前述帳冊既記載各該基準日『
      現金餘額』及『外匯存款餘額』，將之匯整考察，對告訴人、被告言之較為公
      允；查被告提出進口日期「八十八年十月十日」之進口報單上載當期美金與新
      台幣之匯率為一比三一點八三五，藉此計之，各該基準日『外匯存款餘額』美
      金三三六一點一一元，折合新台幣壹拾萬柒仟零壹元〔以下四捨五入〕，與『
      現金餘額』合計應為新台幣『拾肆萬仟柒佰貳拾伍元』。被告辯稱各該基
      準日僅餘新台幣貳拾萬陸仟柒佰貳拾肆元，尚難認為正確。
    (二)被告另提出「八十八年十月十日」、「八十八年十二月二十日」進口報單，記
      載強盛公司於上開日期進口金壇木、檀香木等貨物，起岸價格〔含商港建設費
      〕依序支出新台幣『貳拾萬柒仟捌佰肆拾元』、『貳拾萬零壹仟玖佰捌拾肆
      元』，此有進口報單影本貳件在卷足參（見原審卷二○至二一、二三頁），應
      認於結帳基準日後，亦有此部份支出。
    (三)將本判決理由欄貳之二所示支出金額新台幣〔下同〕『壹拾貳萬零肆佰陸拾元
      』，暨匯交王永源〔含手續費〕壹拾陸萬零壹佰肆拾伍元、支付進口貨品價額
      『貳拾萬柒仟捌佰肆拾元』、『貳拾萬零壹仟玖佰捌拾肆元』等相加總後，
      被告於各該結帳基準日後之全部支出為『陸拾玖萬零肆佰拾貳元』，顯逾右
      開『基準日』所示之帳載現金、外匯存款餘額，併右開支出科目類別與『基準
      日』已支付者同，實不能遽認被告有何侵占該結帳日之餘額貳拾萬陸仟柒佰
      貳拾肆元。
  四、告訴人甲○○指訴被告將帳載現金餘額貳拾萬陸仟柒佰貳拾肆元侵占入己，
      被告坦承系爭帳冊為其製作，但帳載餘額僅係各該基準日匯結基準日前各項收
      支之餘額，強盛公司自右開結帳基準日『後』猶賡續營運，營運期間有關前述
      各項支出並無不實之處，已如上述，則被告辯稱，無侵占該貳拾萬陸仟柒佰
      貳拾肆元之情事，堪以採信。
伍、原審以不能證明被告犯侵占罪，對被告為無罪之諭知，經核並無不合。
陸、檢察官循告訴人之聲請提起上訴略以，被告所辯強盛公司仍營運至九十年八月三
    十一日一節，為告訴人所否認，難認被告於審理中提出之各項收支明細果真用於
    強盛公司之繼續營運項目上，指原審諭知被告無罪係屬不當云云。惟告訴人之指
    訴乃係使被告受刑事訴追為目的，是其指訴是否與事實相符，仍應調查其他證據
    以資審認（參看最高法院五十二年台上字第一三００號判例），被告供稱，該帳
    冊記載之結帳日（即八十八年九月二十日）後，強盛公司仍然繼續營運至九十年
    八月三十一日，已據其提出強盛公司向臺北縣政府稅捐處三重分處申請停業登記
    ，由該稅捐處函復准予辦理之函件在卷可稽（見偵查卷第四十九頁），在無其他
    反證之前，該公文書之真正，自不容任意推翻。反之，告訴人並未舉證證明強盛
    公司已停業，自難以告訴人片面指訴，即認定強盛公司已於八十八年九月二十日
    起未再營運，並認定被告侵占八十八年九月二十日結帳日之結餘金額貳拾萬陸
    仟柒佰貳拾肆元。又告訴人於九十二年十二月三日告訴補充理由狀記載，告訴人
    與被告及第三人王永源於八十五年間合夥經營木板地板進口買賣，並於八十六年
    間成立強盛公司，由被告擔任負責人。告訴人於本院九十三年一月十四日調查時
    亦稱，除了我們二人是股東之外，另有一位股東王永源派駐在印尼，我們總共合
    夥三個公司，一個是強盛公司，一個是英文名字的公司，另一個是印尼名稱的公
    司，現在有問題的整個合夥的，又稱總帳帳冊由伊保管。被告亦稱，總帳在告訴
    人那裡，告訴人不拿出來。而告訴人於本院審理時則稱，被告沒有權利看其他公
    司的帳。告訴人一方面指責被告侵占，一方面又不提出三人合夥之總帳帳冊以供
    會算，又如何認定被告侵占。再告訴人又稱，被告侵占告訴人委由鄭炳賢交付予
    被告之現金二十萬元；侵占告訴人交付之三萬八千五百五十八元之支票；告訴人
    匯三十萬元予被告，被告僅記載十五萬元，侵占另外之十五萬元；被告另外向告
    訴人收取二十萬元及十六萬元，亦未入帳予以侵占；又告訴人匯十萬元予被告，
    被告竟扣除告訴人已支付之會款一萬六千八百元，並請求傳訊證人鄭炳賢（見告
    訴人九十二年十二月三日告訴補充理由狀）。惟檢察官起訴書僅記載被告侵占貳
    拾萬陸仟柒佰貳拾肆元，告訴人所指被告另外侵占部分，未據檢察官起訴，而
    檢察官起訴部分既經判決無罪，則未起訴部分即與起訴部分無何裁判上一罪關係
    之可言，本院無從併予審酌，併此敘明。檢察官之上訴，為無理由，應予駁回。
據上論斷，應依刑事訴訟法第三百六十八條，判決如主文。
本案經檢察官李進誠到庭執行職務。
中　　　華　　　民　　　國　　九十三　　年　　　五　　　月　　　四　　　日
                              臺灣高等法院刑事第三庭
                                  審判長法  官  張　連　財
                                        法  官  黃　金　富
                                        法  官  林　明　俊
右正本證明與原本無異。
不得上訴。
                                        書記官  蕭　進　忠
中　　　華　　　民　　　國　　九十三　　年　　　五　　　月　　　五　　　日
